臺灣高等法院刑事判決
110年度原上訴字第63號
上  訴  人  
即  被  告  張安琪




指定辯護人  本院公設辯護人李廣澤
上列上訴人即被告因詐欺等案件，不服臺灣新北地方法院110年
度原訴字第7號，中華民國110年3月29日第一審判決（起訴案號
：臺灣新北地方檢察署109年度偵字第38641號），提起上訴，本
院判決如下：
    主  文
原判決關於罪刑部分撤銷。
張安琪共同犯冒用公務員名義詐欺取財罪，處有期徒刑壹年陸月
。
其他（沒收部分）上訴駁回。
    事  實
一、張安琪與真實姓名、年籍不詳綽號「十三」之成年男子，共
    同基於意圖為自己不法之所有，冒用公務員名義詐欺取財、
    行使偽造公文書及洗錢之犯意聯絡，由張安琪商借不知情友
    人高家芸名下中國信託商業銀行帳號000-000000000000號帳
    戶資料（高家芸未交付帳戶存摺、提款卡）、不知情友人林
    哲輝名義中華郵政帳號000-00000000000000帳戶之存摺、提
    款卡、密碼後，提供予綽號「十三」之成年男子使用（高家
    芸、林哲輝另經臺灣新北地方檢察署檢察官不起訴處分）。
    綽號「十三」之成年男子於民國109年8月6日，以電話陸續
    佯稱係中央健保局人員、新北市政府警察局員警、隊長、臺
    灣臺北地方檢察署檢察官與簡月花聯繫，謊稱簡月花之全民
    健康保險卡遭盜用及涉及刑案，需依指示匯款始可申請檢察
    官分案辦理，並傳真附表所示偽造之「台北地檢署監管科收
    據」公文書取信簡月花，致簡月花陷於錯誤，依指示先後於
    同日12時11分許匯款新臺幣（下同）51 萬元至前揭中國信
    託商業銀行帳戶、於同年月7日16時12分許匯款180萬元至前
    揭中華郵政帳戶。張安琪再指示不知情之高家芸於同年月6 
    日自前揭中國信託商業銀行帳戶先後領取50萬元、1萬元後
    ，交予張安琪轉交綽號「十三」之成年男子，而簡月花匯入
    前揭中華郵政帳戶內款項其中170萬元亦於109年8月7日16時
    42分許遭綽號「十三」之成年男子或其指示之人提領，藉此
    製造金流斷點，移轉並隱匿特定犯罪所得之去向及所在。
二、案經簡月花訴由新北市政府警察局三峽分局報告臺灣新北地
    方檢察署檢察官偵查起訴。
    理  由
一、證據能力：
　㈠按被告以外之人於審判外之言詞或書面陳述，除法律有規定
    者外，不得作為證據；被告以外之人於檢察事務官、司法警
    察官或司法警察調查中所為之陳述，與審判中不符時，其先
    前之陳述具有較可信之特別情況，且為證明犯罪事實存否所
    必要者，得為證據，刑事訴訟法第159條第1項、第159條之2
    分別定有明文。依此規定，被告以外之人於檢察事務官、司
    法警察官或司法警察調查中所為之供述，原屬該等之人於審
    判外之言詞或書面陳述，於有前揭第159條之2或其他法律例
    外規定之情形，始得採為證據（最高法院96年度台上字第27
    16號判決意旨參照）。經查，證人高家芸於警詢時之陳述，
    被告張安琪及辯護人於本院準備程序時否認其證據能力，經
    核該證言並無刑事訴訟法第159條之2之情形，亦不符合同法
    第159條之3、第159條之5之規定，應無證據能力。
　㈡按當事人、代理人或辯護人於法院調查證據時，知有第159條
    第1項不得為證據之情形，而未於言詞辯論終結前聲明異議
    者，視為有前項之同意，刑事訴訟法第159條之5第2項定有
    明文。本件當事人及辯護人對於本判決下列所引用之供述證
    據之證據能力，於本院行準備程序時均表示無意見而不予爭
    執，迄至言詞辯論終結前亦未再聲明異議，本院審酌上開證
    據資料製作時之情況，尚無違法不當及證明力明顯過低之瑕
    疵情形，爰依前開規定，認均具有證據能力。另本件認定事
    實引用之卷內其餘非供述證據部分資料，並無證據證明係公
    務員違背法定程序取得，且被告及辯護人亦未於言詞辯論終
    結前表示無證據能力，應可作為本件之證據。
二、事實認定：訊據被告對有商借高家芸之前揭中國信託商業銀
    行帳戶資料（高家芸未交付帳戶存摺、提款卡）、林哲輝之
    前揭中華郵政帳戶之存摺、提款卡、密碼後，提供予綽號「
    十三」之成年男子使用等情固坦承不諱，惟辯稱：當時綽號
    「十三」之成年男子係以經營博奕需使用帳戶為由，要求借
    用帳戶，不知綽號「十三」之成年男子會以冒用公務員之方
    式詐欺云云。經查：
　㈠被告前揭坦承之事實（109年度偵字第38641號卷第153頁、原
    審卷第102至104頁、本院卷第91至92、141頁），核與證人
    高家芸於本院、證人林哲輝於偵查之證述相符（本院卷第13
    4至138頁、109年度偵字第38641號卷第141至143頁），此部
    分事實堪以先行認定。
　㈡綽號「十三」之成年男子於109年8月6日，以電話陸續佯稱係
    中央健保局人員、新北市政府警察局員警、隊長、臺灣臺北
    地方檢察署檢察官與告訴人簡月花聯繫，謊稱告訴人之全民
    健康保險卡遭盜用及涉及刑案，需依指示匯款始可申請檢察
    官分案辦理，並傳真附表所示偽造之「台北地檢署監管科收
    據」公文書取信告訴人，致告訴人陷於錯誤，依指示先後於
    同日12時11分許匯款51萬元至前揭中國信託商業銀行帳戶、
    於同年月7日16時12分許匯款180萬元至前揭中華郵政帳戶等
    情，業據告訴人於警詢證述明確（109年度偵字第38641號卷
    第43至46頁），並有中華郵政股份有限公司109年8月31日儲
    字0000000000號函及所附資料、中國信託商業銀行股份有限
    公司109年8月27日中信銀字000000000000000號函及所附資
    料、告訴人之台灣銀行存簿及郵局存簿內頁交易明細、匯款
    申請書、附表所示之偽造公文書、照片在卷可參（109年度
    偵字第38641號卷第31至41頁、第47至61頁），堪認屬實。
　㈢被告雖辯稱：我介紹高家芸與「十三」認識，但是之後他們
    之間的金錢部分，我並無接觸云云。然查，證人高家芸於本
    院證述：被告是說她爸爸幫人裝潢，客人要給付裝潢訂金，
    跟我借用帳戶；匯入我帳戶內的51萬元，被告跟我說先領50
    萬元，剩下1萬元我去超商領給他；我領出來直接交給被告
    ；之後我們2人沒有再到別處；我不認識綽號「十三」之成
    年男子等語明確（本院卷第136至137頁）。被告對證人高家
    芸之前揭證詞，僅表示：跟高家芸說裝潢費的不是我，是「
    十三」，證人搞錯了云云（本院卷第138頁）。依被告前揭
    辯詞，足認當時確實係有人以要收受裝潢費為由向高家芸借
    用帳戶。高家芸既不認識綽號「十三」之成年男子，應無可
    能隨意將帳戶借予不認識之綽號「十三」之成年男子用以匯
    入裝潢費。是證人高家芸證稱係被告以要匯入裝潢費為由向
    其借用帳戶，應可採信。本案既係被告以收受其父親應收之
    裝潢費為由向高家芸借用帳戶，高家芸提領帳戶內之款項後
    ，自不可能交與其他無關之人，故證人高家芸證稱51萬元是
    直接交與被告，堪認屬實。
　㈣被告另辯稱：綽號「十三」之成年男子以經營博奕需使用帳
    戶為由，要求借用帳戶，不知綽號「十三」之成年男子會以
    冒用公務員之方式詐欺云云。惟被告於107年至108年間與綽
    號「十三」之成年男子因犯三人以上共同冒用政府機關及公
    務員名義詐欺取財罪，經臺灣桃園地方法院於109年6月19日
    以108年度審原訴字第96號刑事判決判處有期徒刑1年（於10
    9年8月6日確定），此有被告本院前案紀錄表、臺灣桃園地
    方法院108年度審原訴字第96號刑事判決可按。是被告對於
    綽號「十三」之成年男子借用帳戶是要作為詐欺之用，且詐
    欺之手段可能會冒用政府機關或公務員名義等情，自無從諉
    為不知。又被告自陳：高家芸拿給我一疊錢，我沒有認真算
    金額多少，因為我是拿了錢就上山去找「陳十三」（即「十
    三」），接下來就把錢交出去了等語（原審卷第103頁），
    此種由一人領錢後，交由中間人，再經中間人交付上手之方
    式，即一般詐欺集團車手之分工模式，被告曾參與詐欺集團
    擔任車手，對此自知之甚詳，足認被告就本案犯行與綽號「
    十三」之成年男子間有犯意聯絡及行為分擔。故被告所辯，
    難認可採。
　㈤綜上，本案事證明確，被告犯行堪予認定，應予依法論科。
三、論罪：
　㈠按刑法上所稱之「公文書」，係指公務員職務上製作之文書
    ；若由形式上觀察，文書之製作人為公務員，且文書的內容
    係就公務員職務上的事項所製作，即令該偽造之公文書上所
    載製作名義機關不存在，或該文書所載的內容並非該管公務
    員職務上所管轄，然社會上一般人既無法辨識，而仍有誤信
    為真正之危險，尚難謂非公文書（最高法院刑事判決108年
    度台上字第3391號判決要旨參照）。本案用以詐欺之「台北
    地檢署監管科收據」既係蓋用偽造之「臺灣臺北地方法院檢
    察署印」印文，及假冒該公署名義所製作之文書，縱該製作
    名義機關單位之名稱係屬虛構，然其內載機關或單位之業務
    ，均與犯罪偵查事項有關，核與各檢察署執掌事務相當，且
    一般人苟非熟知檢察機關之組織，實難以分辨上載機關或單
    位是否實際存在，在形式上，仍有誤信該文書為公務員職務
    上所製作真正文書之危險，堪認前開文書係屬偽造之公文書
    。次按刑法第218 條第1 項所稱之公印，係指由政府依印信
    條例第6 條相關規定製發之印信，用以表示公署或公務員之
    資格，即俗稱之大印及小官章而言，亦即須符合印信條例所
    定之製發程序、種類、質料、形式、尺寸等規定，始屬刑法
    第218 條第1 項所稱之公印。又政府顯無可能製發與機關名
    稱不符之印信，故與現行政府機關名稱不符之印信，顯非依
    印信條例規定製發之印信，即與刑法第218 條第1 項所定公
    印要件不符。查自107年2月8日起，全國檢察署正式去掉「
    法院」二字，直接命名地方檢察署，故偽造之「台北地檢署
    監管科收據」上雖有偽造之「臺灣臺北地方法院檢察署印」
    印文，然其正確名稱應為「臺灣臺北地方檢察署」，其全銜
    內容與我國公務機關之名銜不符，顯非依印信條例所製發，
    用以表示公署資格之印信，即與刑法第218 條之公印文要件
    不符，僅能認係偽造之印文。
　㈡刑法第339條之4之罪，屬洗錢防制法第3條第1款所規定之特
    定犯罪，被告先指示高家芸前往領款，再將領得之款項轉交
    綽號「十三」之成年男子，以此方式，掩飾、隱匿詐欺所得
    之去向，製造金流斷點，致偵查機關難以追查犯罪所得之蹤
    跡與後續犯罪所得之持有者，使詐欺集團其他成員逃避刑事
    追訴，符合洗錢防制法第2條第1款、第2款之洗錢行為，故
    核被告所為，係犯刑法第339條之4第1項第1款之冒用公務員
    名義詐欺取財罪、第216條、第211條之行使偽造公文書罪、
    洗錢防制法第14條第1項之洗錢罪。
　㈢起訴書雖漏未記載被告亦涉犯行使偽造公文書罪、洗錢罪，
    惟因與已起訴之冒用公務員名義詐欺取財罪間，有想像競合
    之裁判上一罪關係，並經原審、本院諭知此部分所犯法條（
    原審卷第98頁、本院卷第133頁），本院自應併予審究。
　㈣被告、綽號「十三」之成年男子偽造附表所示之印文，為偽
    造公文書之階段行為，偽造公文書之低度行為復為行使之高
    度行為所吸收，均不另論罪。
　㈤被告以一行為同時觸犯上開數罪名，為想像競合犯，應依刑
    法第55條之規定，從一重論以刑法第339條之4第1項第1款之
    冒用公務員名義詐欺取財罪。
四、撤銷改判之理由：
　㈠被告上訴意旨略以：被告僅負責將高家芸、林哲輝之帳戶提
    供予「十三」，後續情形被告無從知情，告訴人遭何種詐術
    而陷入錯誤、遭詐騙之金額，被告皆不清楚，全案亦無任何
    證據可證冒用公務員名義接洽被害人者為被告，被告只是相
    信「十三」所言，並不知提供高、林二人之帳戶將被用於不
    法云云。
　㈡原審經詳細調查後，以被告犯罪之事證明確，予以論罪科刑
    ，固非無見。惟查，被告所犯行使偽造公文書罪、洗錢、冒
    用公務員名義詐欺取財罪間，有想像競合之裁判上一罪關係
    ，已如前述，原判決漏論洗錢罪部分，有已受請求之事項未
    予判決及適用法條不當，於法未合。
　㈢被告以前揭理由否認犯行，提起上訴，業據本院逐一論駁說
    明如前，被告上訴，固無理由，惟原判決既有上開無可維持
    之瑕疵可議，自應由本院將原判決關於罪刑部分予以撤銷改
    判。又原判決係因適用法條不當而撤銷之，依刑事訴訟法第
    370條但書之規定，不受不利益變更禁止原則之拘束，附此
    敘明。
　㈣爰以行為人之責任為基礎，審酌被告正值盛年，不思循正途
    謀生，前已因詐欺取財而遭判刑，仍未思警惕，再次為相同
    犯罪，造成告訴人之損害甚鉅，且掩飾、隱匿詐欺所得之去
    向，製造金流斷點，致偵查機關難以追查犯罪所得之蹤跡與
    後續犯罪所得之持有者，所為實不足取，於原審時坦承犯行
    ，於本院雖稱認罪，惟實際仍否認犯行，態度反覆，犯後未
    賠償告訴人損失，並衡量其動機、智識程度、生活狀況、素
    行、手段等一切情狀，量處如主文所示之刑。
五、沒收部分上訴駁回：
  ㈠對於本案之判決提起上訴者，其效力及於相關之沒收判決；
    對於沒收之判決提起上訴者，其效力不及於本案判決，刑事
    訴訟法第455條之27第1項定有明文。本案被告係就原判決上
    開有關罪刑部分提起上訴，其效力自應及於沒收部分。
  ㈡原判決就罪刑部分有如前述應撤銷之事由，然關於沒收部分
    ，原判決理由業已敘明：1.被告雖收取告訴人遭詐欺之現金
    51萬元，惟被告供稱前開款項已交予「十三」等語，故被告
    實際並未取得該等詐欺所得，且對該等犯罪所得並無支配、
    處分權，自不就此諭知沒收。另本案郵政帳戶內遭提領之17
    0 萬元，並無事證可認係由被告取得，至前開帳戶內所餘之
    10萬元，應係告訴人遭詐騙匯入之180 萬中部分款項，宜日
    後返還被害人，亦不就此為沒收之諭知。2.附表所示偽造之
    「台北地檢署監管科收據」公文書，其上偽造「臺灣臺北地
    方法院檢察署印」之印文，係被告持以供詐欺簡月花所用，
    該等偽造公文書上偽造之印文，應依刑法第219 條規定宣告
    沒收。至於前開偽造之公文書，既已交予簡月花，已不屬被
    告及共犯「十三」所有，亦非違禁物，自不就此諭知沒收。
    經核於法並無違誤，是被告此部分上訴並無理由，應予駁回
    。
據上論斷，應依刑事訴訟法第368條、第369條第1項前段、第364
條、第299條第1項前段，判決如主文。
本案經檢察官陳怡君提起公訴，檢察官林安紜到庭執行職務。
中　　華　　民　　國　　110 　年　　12　　月　　2 　　日
                  刑事第十六庭  審判長法　官  葉騰瑞
                                      法　官  廖紋妤
                                      法　官  王耀興
以上正本證明與原本無異。
如不服本判決，應於收受送達後20日內向本院提出上訴書狀，其
未敘述上訴之理由者並得於提起上訴後20日內向本院補提理由書
（均須按他造當事人之人數附繕本）「切勿逕送上級法院」。
                                      書記官 蘇佳賢
中　　華　　民　　國　　110 　年　　12　　月　　2 　　日
附錄：本案論罪科刑法條全文
中華民國刑法第211條
偽造、變造公文書，足以生損害於公眾或他人者，處1 年以上7
年以下有期徒刑。
中華民國刑法第216條
行使第210 條至第215 條之文書者，依偽造、變造文書或登載不
實事項或使登載不實事項之規定處斷。
中華民國刑法第339條之4
犯第 339 條詐欺罪而有下列情形之一者，處 1 年以上 7 年以
下有期徒刑，得併科 1 百萬元以下罰金：
一、冒用政府機關或公務員名義犯之。
二、三人以上共同犯之。
三、以廣播電視、電子通訊、網際網路或其他媒體等傳播工具，
    對公眾散布而犯之。前項之未遂犯罰之。　　　
洗錢防制法第14條
有第二條各款所列洗錢行為者，處7年以下有期徒刑，併科新臺
幣5百萬元以下罰金。
前項之未遂犯罰之。
前二項情形，不得科以超過其特定犯罪所定最重本刑之刑。
附表
編號       偽造之公文書        偽造公印文、印文及數量 1 台北地檢署監管科收據(申請日期109年8月6日) 偽造「臺灣臺北地方法院檢察署印」印文1 枚 2 台北地檢署監管科收據(申請日期109年8月7日) 偽造「臺灣臺北地方法院檢察署印」印文1 枚